【裁判字號】    88,易,3206
【裁判日期】    890317
【裁判案由】    違反商標法
【裁判全文】
台灣台中地方法院刑事判決                        八十八年度易字第三二六號
    公  訴  人  台灣台中地方法院檢察署檢察官
    被      告  甲○○
右列被告因違反商標法案件，經檢察官聲請簡易處刑（八十八年度偵字第一八四０四
號），經本院台中簡易庭認不宜以簡易判決為之，簽移本院刑事普通庭審理，本院判
決如左：
    主  文
甲○○無罪。
    理  由
一、公訴人聲請簡易處刑判決之意旨略以：被告甲○○係台中市○○區○○路二九０
    號未申請營利事業登記之立聯玩具王國專賣店之實際負責人，以販賣家庭遊樂器
    主機、光碟週邊設備為主要業務，明知綽號「阿宏」之不詳姓名男子（待查）持
    以出售之PLAYSTATION（簡稱P.S）、SEGA SATURN遊戲光碟片及太空戰士八動畫
    超級ＶＣＤ售價每片僅約新台幣（下同）三十五元至四十元，與日商蘇妮股份有
    限公司及日商西雅企業股份有限公司製造之正版光碟片每片售價一千至二千元不
    等相去甚遠，而明知均係仿冒該等公司申請經濟部註冊商標之光碟片，竟基於概
    括之犯意，連續以右開賤價販入後，再以每片五十元之單價賣出牟利，而連續販
    賣仿冒商標之商品。嗣於八十八年七月二十日，為法務部調查局台中市調查站於
    右開立聯玩具王國專賣店查獲，並扣得甲○○所有販入尚未賣出之仿冒P.S遊戲
    光碟片三百零二片、SEGA  SATURN遊戲光碟片二十片。因認被告所為係犯商標法
    第六十三條之販賣仿冒商標之商品罪嫌云云，
二、按犯罪事實，應依證據認定之，無證據不得推定其犯罪事實；不能證明被告犯罪
    者，應諭知無罪之判決，刑事訴訟法第一百五十四條、第三百零一條第一項分別
    定有明文。又事實之認定，應憑證據，如不能發現相當證據，或證據不足以證明
    ，自不能以推測或擬制之方法，以為裁判基礎；認定不利於被告之事實，應依積
    極證據，苟積極證據不足為不利於被告事實之認定時，即應為有利於被告之認定
    ，更不必有何有利之證據，最高法院亦著有四十年度台上字第八六號、三十年度
    上字第八一六號判例足資參照。
三、公訴人認被告甲○○涉有上開罪嫌，無非係以被告甲○○之自白，證人陳川雄之
    證述、並有扣案之P.S遊戲光碟片三百零二片、SEGA  SATURN遊戲光碟片二十片
    扣案為證，而認被告之自白與事實相符，犯行堪以認定等為其論據，訊據被告甲
    ○○堅決否認有何違反商標法之犯行，到庭辯稱：伊所購入扣案之光碟片，外觀
    包裝紙上均無印製有何關上開商標圖樣之商標，故伊販賣上開光碟片時，並無故
    意要賣仿冒商標之意思等語，經查，扣案之光碟片及其包裝，除有二張包裝上有
    附件三所示之商標圖樣外，其餘上並無印製關於公訴人所指附件一及附件二所示
    之商標圖樣，此有本院八十九年一月二十日所為之勘驗筆錄附卷足參，另觀之附
    件三所示之商標，與附件一編號二所示之商標，雖均屬表示ＰＳ之文字商標圖樣
    ，然附件一編號二所示之商標所顯示之圖形係以立體之方式，使「Ｐ」字呈現直
    立之方式，「Ｓ」則呈倒斜之方式呈現於「Ｐ」字下方，二字並作若干美化之修
    飾，就整理上觀之，又與附件三之圖形，「Ｐ」字呈現直立之方式，「Ｓ」則出
    現在「Ｐ」之前方，字形中間又以雙線條之方式表現，故就此二圖樣間，依一般
    普通知識經驗之商品購買人，於購買時，施以普通之注意，即可清礎辦認為不同
    之圖樣，而以異時異地觀察，以一般具有普通知識經驗之商品購買人，於購買時
    施以普通之注意，即足以辨別其間之差異，而無混同誤認之虞，非屬近似於如附
    件一編號二所室之商標，是難據此推知見被告販賣上開光碟片之際主觀上係有意
    圖欺騙他人之意。
四、次就扣案之光碟片雖可透過於電視遊樂器執行，在電視畫面上分別會出現西雅公
    司及新力公司之名稱及附件一編號一至三所示之商標，
(一)按商標之使用必需係於商品上，而由於商標之申請註冊，應指定使用商標之商品
    類別及商品名稱，以申請書向商標主管機關為之，不同類別之商品應分別申請，
    而商品之分類則由施行細則定之，商標法第三十五條第一項及第二項定有明文。
    復查，扣案之電腦遊戲光碟片係將電腦遊戲軟體以電腦語言所寫成程式，再將之
    組譯成適合電腦主機讀取之檔案，而儲存於光碟片內。然電腦遊戲軟體本身係屬
    他人之創作而為著作之一種，此可觀之於我國著作權法第三條第一項第一款規定
    「著作」係指屬於文學、科學、藝術或其他學術範圍之創作自明，故人之創作原
    則上為無形，其有形之「著作原件或其重製物」均僅為表達該著作（創作）之具
    體方法或其存在客體而已，應非著作之本身（本質），此另可參考八十七年一月
    二十一日修正著作權法增第十條之一規定：「依本法取得之著作權，其保護僅及
    於該著作之表達，而不及於其所表達之思想、程序、製程、系統、操作方法、概
    念、原理、發現」可知，所以無形之著作常需依附於有形之物體，並非可謂該被
    依附之客體即屬著作本身，故本件涉嫌被重製之電腦遊戲軟體係以電腦語言寫成
    程式，再將之組譯成適合電腦主機讀取之檔案，而儲存於光碟片內，電腦遊戲軟
    本身雖屬著作，然光碟片則係被依附之載體（物體），二者於概念上自有區別之
    必要。我國商標法施行細則第四十九條第九類之產品經列示計有：科學、航海、
    測量、電氣、攝影、電影、光學、計重、計量、信號、檢查（監督）、救生和教
    學用具及儀器；聲音或影像記錄、傳送或複製（再生）用器具；磁性資料載體、
    記錄磁碟；自動販賣機及貨幣操作（管理）器具之機械裝置；現金出納機、計算
    機及資料處理設備；滅火器械等物（修正前施行細則第二十四條第七十二類則規
    定：電腦、計算機、收銀機〔八十年十月二十三日公布〕、修正前施行細則第二
    十七條第八十類規定：計算機〔七十一年五月六日公布〕），綜上以觀，均係以
    有形之物體為該類之商品，並未包括電腦軟體、或電腦程式等，是單就電腦遊戲
    軟體而言，並無從為該類之商品（是如附件編號三所示之商標其專用商品範圍包
    括「軟體」乙項顯已逸脫商標法施行細則第四十九條第九類之範圍，併此敘明。
    ）反之，光碟片本身因可為電腦磁性資料之載體，故為上開種類之商品，而應受
    商標法之規範。故就一般社會常情，電腦遊戲軟體之出售，均係將寫成電腦軟體
    之電腦程式所組譯成之檔案，儲存於適於儲存檔案之載體（如光碟片、磁碟片等
    ），或再加上適度之包裝後，以實物之方式出售。是本件所應推究者，乃遊戲軟
    體所附著之商品即扣案之光碟片本身有無使用商標之問題，而非其內所隱藏之遊
    戲軟體程式之創作本身，合先敘明。
(二)次查，查扣之遊戲軟體光碟片均係被告將光碟片（或外加封皮、ＣＤ塑膠盒等外
    包裝）出售予不詳姓名之客戶，再由客戶購買後，將之置於適合執行光碟片內程
    式之主機，再配合電視等相關設備，使其內之遊戲軟出現於電視螢幕上，客戶始
    得利用其配備玩樂，此過程既係客戶先向被告購入光碟片後，再以其所自備之電
    腦遊戲主機配合電視螢幕等相關硬體設置完備後，將光碟片置於電腦遊戲主機之
    固定位置內執行其內之程式，始分別出現如附件編號一至三所示商標及「
    Licensed by Sony Computer Enterprisment Ltd」、「PRODUCED BY or UNDER
    LICENSE FORM SEGA ENTERPRISES. LTD」等英文名稱及授權文字，綜認此種標示
    型態足資一般商品購買人認識其所表彰之商品來源，解釋上屬商標法第六條第一
    項所稱之其他類似物件之範疇，惟被告出售光碟片時，並非透過上開方示執行上
    開光碟片內之程式始為販售，而僅係單純之交付光碟片，故就交易過程中，被告
    既無透過光碟片展示其前揭商標、英文名稱及授權文字，客觀上自無以之供作行
    銷之用，更何況主觀上會有以為供行銷之目的，是已無商標之使用可言；再就電
    視螢幕上會出現前揭商標、英文名稱及授權文字，綜認其出現之結果，亦係經以
    電腦語言寫成程式，再將之組譯成適合電腦主機讀取之檔案，而儲存於光碟片內
    ，則光碟片內儲存有關於展示商標之檔案，必造同時儲存有電腦遊戲軟體之檔案
    ，然扣案光碟片之鑑定，尚需就系爭遊戲系統之組合進行分析，且該遊戲系統硬
    體及架構及相對之組合語言為告訴人公司所獨有，一般人尚無從得知其內之電腦
    腦程式內容，故被告所購入之電腦遊戲光碟片，雖均係透過不詳姓名之人所重製
    ，然其重製電腦遊戲軟體之過程，若欲排除展示上開商標、英名文稱及授權文字
    之檔案資料，而保留僅重製其內之電腦遊戲軟體，勢必有瞭解告訴人所獨有之遊
    戲系統硬體及架構及相對之組合語言之技術，則該不詳姓名之重製者為免技術上
    之困難，及基於成本考量自不另作任何之過濾。故其於重製電腦遊戲軟體之檔案
    同時，同時會一併複製有關會展示商標圖樣之檔案，應屬無可避免之結果，就此
    尚難逕謂其為達行銷之目的而複製該等電腦檔案資料。退步言，縱使其於重製電
    腦遊戲軟體之初知悉有展示商標之檔案存在，而併同複製之，其結果亦與所重製
    之電腦遊戲軟體檔案一併隱藏光碟片內，客觀上並無從作為電腦遊戲光碟片實體
    之表彰，且將來行銷之時，既以光碟片之實物作交易，更無從透過其內所隱藏之
    商標、英文名稱及授權文字來表彰其電腦遊戲光碟片之商品，據此更無從推知該
    不詳姓名之人於重製之初係以複製此等檔案來供行銷目的之用，更遑論以複製此
    等檔案來達到欺騙他人之意圖。從而縱認被告有販賣扣案等電腦遊戲光碟片之行
    為，亦非可謂該當於商標法第六十三條之構成要件。
五、綜上所述，被告所辯洵堪憑採，此外，復查無任何積極證據足資證明被告有何違
    反商標法之行，揆諸前開判例及條文意旨，自應為被告無罪之諭知。
據上論斷，應依刑事訴訟法第四百五十二條、第三百零一條第一項，判決如主文。
本案經檢察官陳松吉到庭執行職務。
中      華      民      國    八十九    年      三    月      十七      日
                                台灣台中地方法院刑事第四庭
                                    法  官  許  石  慶
右正本證明與原本無異。
如不服本判決，應於判決送達後十日內向本院提出上訴狀，上訴於臺灣高等法院臺中
分院( 須附繕本 )。
                                   書記官
中      華      民      國    八十九    年      三    月      二十一    日


司法院資訊處製作；財團法人民間司法改革基金會備份。
